---
title: "exploracion_datos"
author: "Adriana González"
date: "`r Sys.Date()`"
output: pdf_document
---
# Pre-procesamiento de los datos

## Eliminación de NAs y normalización

```{r}
# Sustituir "se" por el nombre de nuestro objeto SummarizedExperiment
# Eliminamos NAs
dataValues_clean <- PomaImpute(se, method = "knn")

# Normalizamos datos
(dataValues_norm <- dataValues_clean %>% PomaNorm(method = "auto_scaling"))
```

# Exploración de los datos
## Visualización de los datos

```{r}
# Función para representar histogramas o gráficos de barras
f <- function(x, name) {
  if (is.numeric(x)) {
    hist(x, breaks = 5, main = paste("Histograma de", name), xlab = name, ylab = "Frecuencia")
  } else {
    barplot(table(x), main = paste("Barplot de", name), xlab = name, ylab = "Frecuencia")
  }
}
```

**Visualización de Indicadores Antropométricos**

```{r}
# Configuramos la disposición de los gráficos
par(mfrow = c(3, 2), mar = c(4, 4, 2, 1))

# Seleccionamos columnas con indicadores antropométricos T0 (medidos antes de la cirugía)
ind_antropo <- (t(assay(dataValues_clean)))[,c(8:12)]

# Aplicamos la función a cada fila, usando invisible() para evitar que los resultados 
# de lapply se impriman
invisible(lapply(1:ncol(ind_antropo), function(i) f(ind_antropo[,i],
                                                    colnames(ind_antropo)[i])))
```

**Visualización de Indicadores de regulación de glucosa**

```{r}
par(mfrow = c(3, 2), mar = c(4, 4, 2, 1))

# Seleccionamos columnas con indicadores de regulación de glucosa T0 (medidos antes de la cirugía)
ind_gluc <- (t(assay(dataValues_clean)))[,c(5:7)]

invisible(lapply(1:ncol(ind_gluc), function(i) f(ind_gluc[, i], 
                                                         colnames(ind_gluc)[i])))
```

**Visualización de Indicadores clínicos**

```{r}
par(mfrow = c(3, 2), mar = c(1.8, 1.8, 1.8, 1))

# Seleccionamos columnas con indicadores clínicos T0 (medidos antes de la cirugía)
ind_clin <- (t(assay(dataValues_clean)))[, c(13:18)]

invisible(lapply(1:ncol(ind_clin), function(i) f(ind_clin[, i], 
                                                         colnames(ind_clin)[i])))

par(mfrow = c(4, 2), mar = c(1.8, 1.8, 1.8, 1))

ind_clin2 <- (t(assay(dataValues_clean)))[, c(19:25)]

invisible(lapply(1:ncol(ind_clin2), function(i) f(ind_clin2[, i], 
                                                         colnames(ind_clin2)[i])))
```

## Matriz de distancias

### Datos no normalizados 

```{r}
# Creamos un subconjunto del contenedor
col_selec <- se[rownames(se) %in% c("PESO_T0", "bmi_T0", "CINT_T0",
                                             "CAD_T0","CC_T0", "GLU_T0", "INS_T0", 
                                      "HOMA_T0", "HBA1C_T0"), ]

# Calculamos matriz de distancias 
manDist <- dist(assay(col_selec))

# Convertimos en matriz y convertimos valores de la mitad inferior en NA
lower_dist <- as.matrix(manDist)
lower_dist[lower.tri((lower_dist))] <- NA

# Generamos un heatmap para visualizar las distancias entre los individuos
heatmap(lower_dist, 
        col = heat.colors(16), 
        Rowv = NA,       # No reorganizar filas
        Colv = NA,       # No reorganizar columnas
        scale = "none",  # No escalar
        margins = c(5, 5), # Márgenes para las etiquetas
        cexRow = 0.9,    # Tamaño fuente filas
        cexCol = 0.9)    # Tamaño fuente columnas
```

### Datos normalizados 

```{r}
# Creamos un subconjunto del contenedor
col_selec <- dataValues_norm[rownames(dataValues_norm) %in% c("PESO_T0", "bmi_T0", "CINT_T0",
                                             "CAD_T0","CC_T0", "GLU_T0", "INS_T0", 
                                      "HOMA_T0", "HBA1C_T0"), ]

# Calculamos matriz de distancias 
manDist <- dist(assay(col_selec))

# Convertimos en matriz y convertimos valores de la mitad inferior en NA
lower_dist <- as.matrix(manDist)
lower_dist[lower.tri((lower_dist))] <- NA

# Generamos un heatmap para visualizar las distancias entre los individuos
heatmap(lower_dist, 
        col = heat.colors(16), 
        Rowv = NA,       # No reorganizar filas
        Colv = NA,       # No reorganizar columnas
        scale = "none",  # No escalar
        margins = c(5, 5), # Márgenes para las etiquetas
        cexRow = 0.9,    # Tamaño fuente filas
        cexCol = 0.9)    # Tamaño fuente columnas
```

## Análisis de correlación

### Correlación de Indicadores Antropométricos

```{r}
# Seleccionamos las filas con los indicadores de interés
col_selec_antropo <- dataValues_norm[rownames(dataValues_norm) %in% c("PESO_T0", "bmi_T0", 
                                                      "CINT_T0", "CAD_T0","CC_T0", "PESO_T4", 
                                                      "bmi_T4", "CINT_T4", "CAD_T4","CC_T4"), ]

# Realizamos el análisis de correlación
PomaCorr(col_selec_antropo)
```

### Correlación de Indicadores de regulación de glucosa

```{r}
col_selec_gluc <- dataValues_norm[rownames(dataValues_norm) %in% c("GLU_T0", "INS_T0", 
                                                        "HOMA_T0", "GLU_T4", "INS_T4", "HOMA_T4"), ]

PomaCorr(col_selec_gluc)
```

## Análisis Factorial Múltiple (MFA)

```{r}
# Transponemos los datos para que las variables se dispongan en las columnas
datos_norm <- t(assay(dataValues_norm))

# Contamos número de variables en cada grupo (momento de recopilación de datos)
(count_T0 <- sum(grepl("T0$", colnames(datos_norm))))

(count_T2 <- sum(grepl("T2$", colnames(datos_norm))))

(count_T4 <- sum(grepl("T4$", colnames(datos_norm))))

(count_T5 <- sum(grepl("T5$", colnames(datos_norm))))

# Formamos los grupos de acuerdo al numero de variables
groups <- c(164, 167, 166, 16)

# Realizamos el Análisis Factorial Múltiple
mfa_results <- MFA(datos_norm, 
                   group = groups, 
                   name.group = c("T0", "T2", "T4", "T5"),
                   graph = FALSE)
```

```{r}
# Varianzas 
eig.val <- get_eigenvalue(mfa_results)
head(eig.val)

# Scree plot
fviz_screeplot(mfa_results)
```

```{r}
# Grupos de variables 
group <- get_mfa_var(mfa_results, "group")

# Contribuciones a las dimensiones
head(group$contrib)

# Visualización de contribuciones por grupo
fviz_mfa_var(mfa_results, "group")
```

### Gráfico de los perfiles de los individuos

```{r}
# Gráfico de los perfiles de los individuos
fviz_mfa_ind(mfa_results, 
             col.ind = "cos2", 
             gradient.cols = c("#00AFBB", "#E7B800", "#FC4E07"),
             repel = TRUE)
```

## Agrupación jerárquica de las muestras

```{r}
assay_norm <- assay(dataValues_norm)

# Calculamos matriz de distancias utilizando el método euclidean
Distan <- dist(t(assay_norm), method="euclidean")

# Realizamos el agrupamiento jerárquico utilizando el método ward.D2
hc <- hclust(Distan, method="ward.D2")

# Representamos la estructura jerárquica
plot(hc)
```

### Agrupación por el método de k-means

```{r}
# Definimos el número de clusters
k <- c(4)

# Realizamos el agrupamiento k-means
km <- kmeans(datos_norm, k, iter.max=1000)

# Calculamos la media de la suma de cuadrados dentro de los grupos
mean(km$withinss)

# Visualizamos resultados del agrupamiento
fviz_cluster(km, data = datos_norm,
ellipse.type = "euclid", 
star.plot = TRUE, 
repel = TRUE, 
ggtheme = theme_minimal())
```
